臺灣高雄地方法院民事判決　　　　　　　100年度訴字第408號
原　　　告　中國信託商業銀行股份有限公司
法定代理人　辜濂松
訴訟代理人　高義欽
　　　　　　盧泳良
被　　　告　李娟
　　　　　　李武
上列當事人間請求確認抵押債權不存在事件，本院於民國100 年
4 月7 日言詞辯論終結，判決如下：
    主  文
原告之訴駁回。
訴訟費用由原告負擔。
    事實及理由
一、查被告李娟未於言詞辯論期日到場，雖委由被告李武提出診
    斷書釋明身體不適，然細繹該診斷書內容，乃李娟於民國10
    0 年3 月20日因罹患泌尿道感染入院治療，並於同年月28日
    出院，由高雄市立聯合醫院醫師所出具，惟李娟自同年月28
    日出院後以迄同年4 月7 日最後言詞辯論期日，並未舉證以
    佐有何民事訴訟法第386 條各款所列之情形，足徵李娟無正
    當理由未到場，爰依原告之聲請，由其一造辯論而為判決。
二、原告主張：李娟前向伊申領信用卡使用，惟逾期未為繳款，
    迄今積欠本金、利息及違約金合計新臺幣（下同）891,822
    元，伊遂提起民事訴訟，經本院先後以97年度審訴字第1818
    號民事判決、97年度雄簡字第4513號民事宣示判決筆錄判決
    勝訴確定；嗣伊執以前揭確定判決聲請強制執行，詎李娟為
    避免其財產遭強制執行，即於98年9 月16日以通謀虛偽之意
    思表示，將其所有坐落高雄市○○區○○段五小段1147、11
    47之1 等地號土地及其上同小段1676建號即門牌號碼高雄市
    ○○區○○路6 巷2 號4 樓建物（下稱系爭房地），設定20
    0 萬元之第二順位普通抵押權（下稱系爭抵押權）予其胞弟
    即被告李武，致伊執行無實益；又系爭抵押權設定之際，適
    逢李娟之其他債權人就系爭房地塗銷查封登記之後，益徵被
    告間係為規避債務清償而設定系爭抵押權，屬通謀虛偽意思
    表示而無效，故依民法第87條、第113 條、第242 條規定，
    請求判命確認被告間就系爭房地設定系爭抵押權所擔保之債
    權不存在，並代位李娟請求判命李武塗銷系爭抵押權設定登
    記。倘認系爭抵押權之設定為有效，惟被告間之債務僅675,
    080 元，卻設定200 萬元之系爭抵押權，被告間債權顯與抵
    押債權不相當，且李武為避免系爭房地即李娟之住所遭銀行
    強制執行，而代李娟繳納房貸，李武應明知李娟有積欠伊帳
    款之情，是李娟將系爭房地設定系爭抵押權予李武之行為，
    實已損害伊債權人之權利，為此，依民法第244 條第2 項、
    第4 項規定，請求判命撤銷被告間設定系爭抵押權之行為，
    李武應塗銷系爭抵押權之設定登記等情。並聲明：(一)先位部
    分：1.確認李武就李娟所有系爭房地設定系爭抵押權登記所
    擔保之債權不存在。2.李武應將系爭抵押權之設定登記予以
    塗銷。(二)備位部分：1.李武就李娟所有系爭房地所為系爭抵
    押權之設定行為應予撤銷。2.李武應將系爭抵押權之設定登
    記予以塗銷。
三、被告則以：李娟固積欠原告本金、利息及違約金共891,822
    元，惟李娟因健康因素而無固定工作及收入，乃自97年4 月
    起商請其胞弟即李武代為繳交系爭房地之貸款，李武即自97
    年11月28日起陸續由其名下之玉山銀行帳戶、高雄市農會帳
    戶提領現金611,000 元借予李娟，李娟則開立4 張面額共計
    62萬元之本票予李武作為借款依據。李武為避免系爭房地即
    李娟之住所遭銀行強制執行，自97年4 月起不定期及自98年
    10月起按月代李娟繳納系爭房地貸款，李娟遂於98年9 月15
    日開立面額138 萬元之本票1 紙作為李武代繳房貸之憑證，
    連同前開62萬元借款，李武對李娟之債權合計200 萬元，由
    李娟於98年9 月16日設定系爭抵押權予李武。又系爭房地經
    債權人即訴外人香港匯豐銀行及原告聲請拍賣執行，嗣因執
    行法院公告3 個月無人應買而撤回執行，其中系爭房地於執
    行法院拍賣程序之底價為1,568,000 元，惟當時系爭房地之
    房貸餘額為1,425,798 元，系爭房地之市價約莫等於房貸餘
    額，可見系爭房地已無殘值可供清償債務，被告間設定系爭
    抵押權之行為自未侵害原告之債權，故原告之主張無理由等
    語，資為抗辯，並聲明：駁回原告之訴。
四、兩造間之不爭執事項：
  (一)李娟積欠原告本金、利息及違約金合計891,822元。
  (二)李娟於98年9月16日就系爭房地設定系爭抵押權予李武。
  (三)系爭房地於本院97年度司執字第112984號拍賣程序之拍賣底
    價為1,568,000元。
  (四)系爭房地於100年1月26日之房貸餘額為1,228,818元。
五、是以，本件兩造間之爭點厥為：(一)系爭抵押權及其所擔保之
    200 萬債權，是否係被告間出於通謀虛偽意思表示為之？(二)
    如否，則被告間將系爭房地設定系爭抵押權之行為，是否有
    害於原告之債權？茲分述如下：
  (一)系爭抵押權及其所擔保之200 萬債權，是否係被告間出於通
    謀虛偽意思表示為之？
    1.按當事人主張有利於己之事實者，就其事實有舉證之責任
      ，民事訴訟法第277 條前段定有明文，若原告先不能舉證
      ，以證實自己主張之事實為真實，則被告就其抗辯事實即
      令不能舉證，或其所舉證據尚有疵累，亦應駁回原告之請
      求（最高法院17年上字917 號判例要旨參照）。再按民法
      第87條第1 項所謂通謀虛偽意思表示，乃指表意人與相對
      人互相故意為非真意之表示而言，故相對人不僅須知表意
      人非真意，並須就表意人非真意之表示相與為非真意之合
      意，始為相當，在贈與或買賣契約，亦不能僅因契約當事
      人間有特殊親誼關係或價金之交付不實，即謂該贈與或買
      賣係通謀虛偽成立，最高法院86年度台上字第3865號判決
      可資參照。是原告主張：被告間就系爭房地所為之系爭抵
      押權之設定，係出於通謀虛偽意思表示為之云云，自應就
      此有利於己之事實負舉證之責。
    2.經查：系爭房地之貸款本息繳納情形正常，由李娟之帳號
      000000000000號高雄銀行帳戶扣繳乙節，有高雄銀行股份
      有限公司市府分公司100 年1 月19日（100 ）高銀府密字
      第100000003 號函寄檢附放款客戶授信明細查詢單、放款
      單筆貸放內容查詢單、存摺存款客戶資料查詢單等附卷可
      稽（見本院卷宗頁77至80）；且比對上開李娟扣繳房貸之
      帳戶存摺影本及李武之帳號0000000000000 號玉山銀行帳
      戶存摺影本（見本院卷宗頁98至103 、31至43）可知，李
      武自97年4 月起即陸續匯款至李娟之扣繳房貸帳戶，並自
      98年10月起幾乎按月定期匯款等情，堪以認定。其次，關
      於李武自其名下之玉山銀行帳戶、高雄市農會帳戶提領現
      金共611,000 元，及李娟曾開立面額合計200 萬元之本票
      5 張予李武之事實，亦有李武之帳號0000000000000 號玉
      山銀行帳戶存摺影本、帳號0000000000000 號高雄市農會
      帳戶存摺影本及李娟所開立之本票5 紙在卷可考（見本院
      卷宗頁34至50）；再衡以因兄弟姊妹經濟狀況欠佳，遂挺
      身而出代其繳納貸款之情形並非罕見，尚稱與常情相符。
      是以，被告辯稱：李武為免李娟因無力繳納房貸而遭銀行
      強制執行系爭房地，遂於97年4 月起不定期及98年10月起
      按月代李娟繳交貸款，同時自97年11月28日起陸續自其名
      下之玉山銀行帳戶、高雄市農會帳戶提領現金共611,000
      元借予李娟，李娟因而開立面額合計200 萬元之本票5 張
      作為李武上開借款及代繳房貸之憑據等語，非屬無據，足
      徵李武借貸金錢予李娟並為李娟代繳房貸之事實，應可認
      定。準此以言，被告間既存有實質之消費借貸關係，則李
      娟就系爭房地設定系爭抵押權予李武，乃為合法、正當之
      權利行使，是原告主張被告間無金錢借貸之事實，而通謀
      虛偽設定系爭抵押權云云，自無可取。
    3.原告另主張李娟與李武為姐弟關係，系爭抵押權設定時又
      適逢李娟之其他債權人就系爭房地塗銷查封登記之後，顯
      見被告間係規避對原告債務之清償，始為設定系爭抵押權
      云云，惟被告既已證明彼此間消費借貸、代繳房貸之資金
      流向，悉如前述，而原告就被告間通謀虛偽設定系爭抵押
      權之事實，迄未能提出其他事證以實其說，揆諸首揭法條
      規定及說明，原告徒以被告間存有手足關係及系爭抵押權
      設定時間點之巧合，逕謂被告間有通謀虛偽設定系爭抵押
      權登記之事實，殊無足採。
    4.準此，原告以民法第87條、第113 條、第242 條規定，先
      位訴請確認被告間設定系爭抵押權所擔保之債權不存在，
      暨代位李娟訴請李武塗銷系爭抵押權設定登記等情，為無
      理由，應予駁回。
  (二)被告間將系爭房地設定系爭抵押權之行為，是否有害於原告
    之債權？
    1.按債務人所為之無償行為，有害及債權者，債權人得聲請
      法院撤銷之；債務人所為之有償行為，於行為時明知有損
      害於債權人之權利者，以受益人於受益時亦知其情事者為
      限，債權人得聲請法院撤銷之，民法第244 條第1 項、第
      2 項固分別定有明文，惟前條撤銷權，自債權人知有撤銷
      原因時起，1 年間不行使，或自行為時起，經過10年而消
      滅，同法第245 條亦有明定。
    2.本件乃於99年12月13日訴訟繫屬，經依職權向高雄市政府
      地政局函查，原告曾於98年10月12日、13日接續申領系爭
      房地登記之電子謄本乙節，此有高雄市政府地政局100 年
      3 月17日高市四維地政資字第1000008104號函暨附件全國
      地政電子謄本系統資料在卷可憑（見本院卷宗頁137 、13
      9 ）；又原告此一申領時點，經核與原告提出98年10月14
      日之催收紀錄記載：「電謄回設定抵押，第一順位：高雄
      銀行，金額286 萬，第二順位：李武，金額200 萬」（見
      本院卷宗頁153 ）時間相密接，足徵原告於98年9 月16日
      系爭抵押權設定登記後，旋於同年10月12日即已知悉其有
      得行使本件撤銷權之事由，至為明灼。
    3.職是之故，原告既早於98年10月12日即知被告間有關系爭
      抵押權設定之行為，即知悉有撤銷之原因存在，卻遲至99
      年12月13日始提起本件訴訟，已逾1 年以上，揆諸前揭條
      文及說明，原告得行使之撤銷權，已因除斥期間經過而消
      滅，是原告請求依民法第244 條第2 項、第4 項規定，撤
      銷系爭抵押權之設定行為，並請求李武塗銷系爭抵押權之
      設定登記，均屬無據，不應准許；至原告主張被告間之行
      為是否合於民法第244 條第2 項、第4 項之要件，即毋庸
      再予審認。
六、綜上所述，原告既未能舉證證明被告間就系爭抵押權之設定
    有通謀虛偽意思表示存在，且原告依民法第244 條所定之撤
    銷訴權，亦已逾法定之除斥期間而消滅，不得行使。從而，
    原告先位請求依民法第87條、第113 條、第242 條等規定，
    判命確認系爭抵押權所擔保之債權不存在，暨李武應塗銷系
    爭抵押權之設定登記，及備位請求依民法第244 條第2 項、
    第4 項等規定，判命撤銷被告間設定系爭抵押權之行為，暨
    李武應塗銷系爭抵押權之設定登記，咸認為無理由，均應予
    駁回。
七、本件事證已臻明確，兩造其餘關於系爭抵押權與其所擔保債
    權是否相當、原告之債權是否無受系爭抵押權侵害之虞，暨
    其他攻擊防禦方法及所提證據，核於判決結果不生影響，爰
    不一一論列，併此敘明。
據上論結，本件原告之訴為無理由，依民事訴訟法第78條，判決
如主文。
中    華    民    國   100    年    4     月    22    日
                  民事第五庭  法  官  劉定安
正本係照原本作成。
如不服本判決，應於送達後20日內，向本院提出上訴狀並表明上
訴理由，如於本判決送達前提起上訴者，應於判決送達後10日內
補提上訴理由書（須附繕本）。
如委任律師提起上訴者，應一併繳納上訴審裁判費。
中    華    民    國   100    年    4     月    22    日
                              書記官  林秀敏